---
title: "Análise de Preferência de Consumidores por Sabonetes Artesanais"
format: html
execute:
  cache: true
---


🧼 Imagine que você é o proprietário de uma pequena empresa de sabonetes artesanais e deseja lançar uma nova linha de produtos. Para isso, você precisa entender as preferências dos seus clientes em relação a diferentes atributos de sabonetes. Você realiza uma pesquisa com um grupo de 25 consumidores, pedindo que avaliem a similaridade entre pares de sabonetes hipotéticos. O objetivo é visualizar como esses sabonetes são percebidos pelos clientes em um mapa perceptual, identificando quais atributos são mais importantes para eles.


## 🔍 Cenário da Pesquisa

Você apresenta aos consumidores 5 tipos de sabonetes artesanais (Sabonete A, B, C, D, E), que variam em termos de fragrância (floral, cítrico, amadeirado), textura (cremoso, esfoliante), cor (pastel, vibrante) e outras características. 



| Sabonete | Fragrância | Vivacidade | Qualidade | Hidratação | Suavidade| Ingredientes | 
|----------|--------------------------|-----------------------------------|------------------|-------------------|---------------------------|--------------------------|-----------------------------------------|
| **A**    | 1                        | 1                                 | 1                | 2                 | 3                         | 4                        | 
| **B**    | 2                        | 2                                 | 2                | 2                 | 3                         | 4                        |
| **C**    | 4                        | 4                                 | 2                | 2                 | 2                         | 2                        | 
| **D**    | 5                        | 5                                 | 4                | 4                 | 3                         | 3                        | 
| **E**    | 2                        | 2                                 | 5                | 5                 | 5                         | 5                        | 


Escala: 1 = baixo | 3 = médio | 5 = alto.





Os participantes são solicitados a classificar a similaridade entre cada par de sabonetes em uma escala de 1 a 10, onde 1 significa "nada similar" e 10 significa "extremamente similar". A Tabela a seguir apresenta as respostas de cada um dos 25 consumidores para todos os 10 pares de sabonetes.


| Consumidor | A-B | A-C | A-D | A-E | B-C | B-D | B-E | C-D | C-E | D-E |
|:----------:|:---:|:---:|:---:|:---:|:---:|:---:|:---:|:---:|:---:|:---:|
|      1     |  8  |  2  |  1  |  5  |  7  |  4  |  9  |  8  |  4  |  5  |
|      2     |  7  |  3  |  2  |  6  |  6  |  5  |  8  |  7  |  5  |  6  |
|      3     |  6  |  4  |  2  |  5  |  7  |  4  |  9  |  8  |  4  |  5  |
|      4     |  7  |  3  |  1  |  6  |  6  |  5  |  8  |  7  |  5  |  6  |
|      5     |  8  |  2  |  2  |  5  |  7  |  4  |  9  |  8  |  4  |  5  |
|      6     |  7  |  3  |  1  |  6  |  6  |  5  |  8  |  7  |  5  |  6  |
|      7     |  9  |  2  |  2  |  5  |  7  |  4  |  9  |  8  |  4  |  5  |
|      8     |  8  |  3  |  1  |  6  |  6  |  5  |  8  |  7  |  5  |  6  |
|      9     |  7  |  4  |  2  |  5  |  7  |  4  |  9  |  8  |  4  |  5  |
|     10     |  6  |  3  |  1  |  6  |  6  |  5  |  8  |  7  |  5  |  6  |
|     11     |  8  |  3  |  1  |  5  |  7  |  4  |  9  |  8  |  4  |  5  |
|     12     |  7  |  2  |  2  |  6  |  6  |  5  |  8  |  7  |  5  |  6  |
|     13     |  6  |  3  |  2  |  5  |  7  |  4  |  9  |  8  |  4  |  5  |
|     14     |  7  |  2  |  1  |  6  |  6  |  5  |  8  |  7  |  5  |  6  |
|     15     |  8  |  3  |  2  |  5  |  7  |  4  |  9  |  8  |  4  |  5  |
|     16     |  7  |  2  |  1  |  6  |  6  |  5  |  8  |  7  |  5  |  6  |
|     17     |  9  |  3  |  2  |  5  |  7  |  4  |  9  |  8  |  4  |  5  |
|     18     |  8  |  2  |  1  |  6  |  6  |  5  |  8  |  7  |  5  |  6  |
|     19     |  7  |  4  |  2  |  5  |  7  |  4  |  9  |  8  |  4  |  5  |
|     20     |  6  |  3  |  1  |  6  |  6  |  5  |  8  |  7  |  5  |  6  |
|     21     |  8  |  3  |  1  |  5  |  7  |  4  |  9  |  8  |  4  |  5  |
|     22     |  7  |  2  |  2  |  6  |  6  |  5  |  8  |  7  |  5  |  6  |
|     23     |  6  |  3  |  2  |  5  |  7  |  4  |  9  |  8  |  4  |  5  |
|     24     |  7  |  2  |  1  |  6  |  6  |  5  |  8  |  7  |  5  |  6  |
|     25     |  8  |  3  |  2  |  5  |  7  |  4  |  9  |  8  |  4  |  5  |



Para aprimorar nossa análise, vamos definir os atributos de cada um dos sabonetes. Isso nos ajudará a correlacionar as posições no mapa MDS com as características físicas dos produtos, tornando a interpretação muito mais clara e útil.



### Preparação da Matriz de Dissimilaridade Média

Para a análise de MDS, o primeiro passo é calcular a média das similaridades para cada par de sabonetes a partir das respostas dos 25 consumidores e, em seguida, converter para dissimilaridade (10 - média).

| Par   | Soma das Similaridades | Média Similaridade | Dissimilaridade (10 - Média) |
|-------|------------------------|--------------------|------------------------------|
| A x B | 181                    | 7.28               | 2.72                         |
| A x C | 73                     | 2.76               | 7.24                         |
| A x D | 38                     | 1.52               | 8.48                         |
| A x E | 138                    | 5.48               | 4.52                         |
| B x C | 163                    | 6.52               | 3.48                         |
| B x D | 113                    | 4.48               | 5.42                         |
| B x E | 213                    | 8.52               | 1.48                         |
| C x D | 188                    | 7.52               | 2.48                         |
| C x E | 113                    | 4.58               | 5.52                         |
| D x E | 138                    | 5.48               | 4.52                         |


Com esses valores, construímos a matriz de dissimilaridade simétrica completa para a análise MDS:


| Sabonete | A     | B    | C     | D    | E    |
|----------|-------|------|-------|------|------|
| A        | 0.00  | 2.72 | 7.24 | 8.48 | 4.52 |
| B        | 2.72  | 0.00 | 3.48  | 5.52 | 1.48 |
| C        | 7.24 | 3.48 | 0.00  | 2.48 | 5.52 |
| D        | 8.48  | 5.52 | 2.48  | 0.00 | 4.52 |
| E        | 4.52  | 1.48 | 5.52  | 4.52 | 0.00 |


## Por que o MDS é a Escolha Certa?


O Escalonamento Multidimensional (MDS) é ideal para esta situação porque:

1. **Visualização de Relações Complexas:** Ele permite transformar as percepções de similaridade (ou dissimilaridade) em um mapa visual de pontos (os sabonetes) em um espaço de baixa dimensão (geralmente 2 ou 3 dimensões).

2. **Identificação de Dimensões Subjacentes:** Ao observar a proximidade dos pontos no mapa, você pode inferir quais dimensões ou atributos ocultos são mais relevantes para os consumidores na hora de avaliar os sabonetes. Por exemplo, se os sabonetes florais e cremosos se agrupam, e os amadeirados e esfoliantes se agrupam em outro local, isso sugere que "fragrância" e "textura" são dimensões importantes.

3. **Posicionamento Competitivo:** Você pode usar o mapa para entender como seus produtos se posicionam uns em relação aos outros e em relação aos sabonetes ideais percebidos pelos clientes.


## Análise no Software R

O que temos são as respostas dos 25 consumidores para os 10 pares de sabonetes.  Inicialmente, vamos deixar nossos dados no formato "longo", onde cada linha é uma resposta de um consumidor para um par específico de sabonetes. Para o MDS, precisamos de uma matriz quadrada e simétrica onde cada célula `(i, j)` contém a dissimilaridade média entre o sabonete `i` e o sabonete `j`.


### Passos para Construir a Matriz de Dissimilaridade no R

Para encontrar a matriz de dissimilaridades através de dados em formato longo, precisamos:

- **Calcular a média de similaridade por par:** Agrupar as respostas por par de sabonetes e calcular a média de similaridade.

- **Converter similaridade para dissimilaridade:** Como o MDS geralmente opera com dissimilaridades, vamos inverter a escala (10 - média da similaridade).

- **Construir a matriz de dissimilaridade:** Usar as dissimilaridades médias para preencher uma matriz quadrada.

Vamos ao código R!


```{r, warning=FALSE, message=FALSE}
# Carregar pacotes necessários
library(tidyverse)
library(rio)

dados_sabonetes_brutos <- rio::import("https://raw.githubusercontent.com/tiagomartin/est022/refs/heads/main/dados/sabonetes.csv")

# Transformar os dados para 'long'
dados_longos <- dados_sabonetes_brutos %>%
  pivot_longer(
    cols = -Consumidor, # Todas as colunas, exceto 'Consumidor'
    names_to = "Par_Sabonetes", # Nova coluna para o nome do par (ex: "A-B")
    values_to = "Similaridade" # Nova coluna para o valor da similaridade
  ) %>%
  # Separar a coluna Par_Sabonetes em Sabonete1 e Sabonete2
  separate(
    col = Par_Sabonetes,
    into = c("Sabonete1", "Sabonete2"),
    sep = "-"
  )


# Ver as primeiras linhas dos dados simulados
head(dados_longos)
```


```{r, warning=FALSE, message=FALSE}
# Calcular a média de similaridade para cada par ---

media_similaridade_por_par <- dados_longos %>%
  group_by(Sabonete1, Sabonete2) %>%
  summarise(Media_Similaridade = mean(Similaridade, na.rm = TRUE)) %>%
  ungroup()
# Converter similaridade para dissimilaridade
# Dissimilaridade = Escala_Maxima - Similaridade_Media
escala_maxima <- 10
media_similaridade_por_par$Dissimilaridade <- escala_maxima - media_similaridade_por_par$Media_Similaridade
media_similaridade_por_par
```


```{r, warning=FALSE, message=FALSE}
# Construir a matriz de dissimilaridade 

# Obter todos os nomes únicos dos sabonetes para as dimensões da matriz
todos_sabonetes <- unique(c(media_similaridade_por_par$Sabonete1, media_similaridade_por_par$Sabonete2))
num_total_sabonetes <- length(todos_sabonetes)

# Inicializar uma matriz vazia com zeros
dissimilaridade_matrix <- matrix(0, nrow = num_total_sabonetes, ncol = num_total_sabonetes)
colnames(dissimilaridade_matrix) <- todos_sabonetes
rownames(dissimilaridade_matrix) <- todos_sabonetes

# Preencher a matriz com os valores de dissimilaridade
for (i in 1:nrow(media_similaridade_por_par)) {
  s1 <- media_similaridade_por_par$Sabonete1[i]
  s2 <- media_similaridade_por_par$Sabonete2[i]
  diss <- media_similaridade_por_par$Dissimilaridade[i]

  # Preencher nas duas direções (matriz simétrica)
  dissimilaridade_matrix[s1, s2] <- diss
  dissimilaridade_matrix[s2, s1] <- diss
}

# A matriz resultante (pronta para o MDS)
round(dissimilaridade_matrix, 2)

# Para usar no MDS com o pacote MASS (isoMDS), converta para o formato 'dist'
matriz_dist_mds <- as.dist(dissimilaridade_matrix)
matriz_dist_mds
```


Vamos então construir nosso mapa perceptual utilizando escalonamento multidimensional:

```{r, warning=FALSE, message=FALSE}
# Carregar bibliotecas (certifique-se de que estão instaladas)
library(MASS)
library(ggplot2)

# Realizar o Escalonamento Multidimensional (MDS)
mds_result <- isoMDS(matriz_dist_mds, k = 2)

# Exibir o estresse do modelo
print(paste("Estresse do MDS (25 consumidores):", round(mds_result$stress, 3)))

# Preparar os dados para plotagem
mds_coords <- as.data.frame(mds_result$points)
colnames(mds_coords) <- c("Dimensao1", "Dimensao2")
mds_coords$Sabonete <- rownames(mds_coords)

# Plotar o mapa perceptual
ggplot(mds_coords, aes(x = Dimensao1, y = Dimensao2, label = Sabonete)) +
  geom_point(size = 4, color = "darkgreen") + # Cor alterada para diferenciar
  geom_text(vjust = -1, hjust = 0.5, size = 4) +
  geom_hline(yintercept = 0, linetype = "dashed", color = "gray") +
  geom_vline(xintercept = 0, linetype = "dashed", color = "gray") +
  labs(title = "Mapa Perceptual dos Sabonetes Artesanais (25 Consumidores)",
       x = "Dimensão 1",
       y = "Dimensão 2") +
  theme_minimal() +
  theme(plot.title = element_text(hjust = 0.5, face = "bold"))
```

### Interpretação dos eixos usada:

- **Dimensão 1 (esquerda → direita):** Intensidade sensorial (fragrância/cores), onde esquerda = suave/minimalista; direita = intensa/vibrante.

- **Dimensão 2 (baixo → alto):** Sofisticação/qualidade percebida, nde baixo = básico/econômico; alto = premium/cuidados da pele.


Baseados no mapa perceptual acima, podemos dizer:

| Sabonete | Posição no mapa                 | Interpretação com base nos atributos                                                                                                                                                             |
| -------- | ------------------------------- | ------------------------------------------------------------------------------------------------------------------------------------------------------------------------------------------------ |
| **A**    | Extremo inferior esquerdo       | **Básico e rústico**: fragrância e aparência discretas, percepção de qualidade baixa, mas boa suavidade e naturalidade. Público-alvo busca simplicidade e preço acessível.                       |
| **B**    | Inferior esquerdo, próximo de A | **Similar a A**, porém ligeiramente mais presente em intensidade. Ainda econômico, tradicional e com perfil suave. Competem entre si e podem gerar **canibalização**.                            |
| **C**    | Inferior direito                | **Intenso porém básico**: cores e fragrância fortes, mas percepção de qualidade e sofisticação menor. Público-alvo que busca **impacto sensorial** a preço acessível.                            |
| **D**    | Superior direito                | **Intenso e premium**: reúne alto impacto visual e olfativo com percepção de qualidade elevada. Produto com potencial para **linha de destaque ou presenteável**.                                |
| **E**    | Superior central                | **Premium natural e delicado**: menos intenso que D, mas com **forte percepção de qualidade, hidratação e suavidade**. Atrai consumidores preocupados com **bem-estar e ingredientes naturais**. |




O mapa perceptual dos sabonetes artesanais revela uma segmentação clara do portfólio, permitindo compreender como os consumidores percebem cada produto em termos de intensidade sensorial e sofisticação.

Na linha econômica/tradicional, encontram-se os sabonetes A e B, localizados no quadrante inferior esquerdo do mapa. Esses produtos apresentam fragrâncias e aparência discretas, com percepção de qualidade mais básica, atendendo consumidores que buscam simplicidade, suavidade e preço acessível. Entretanto, a proximidade entre A e B sugere risco de sobreposição, tornando importante diferenciá-los para evitar canibalização interna.

O sabonete C representa a linha intensa/divertida, posicionado à direita do mapa, com fragrância e visual vibrantes, mas ainda com percepção de sofisticação limitada. Esse perfil é adequado para consumidores jovens ou que valorizam impacto sensorial, sendo uma oportunidade para campanhas com apelo lúdico ou emocional, destacando a experiência de uso.

Na linha premium, temos dois perfis distintos:

D é o sabonete intenso e sofisticado, ideal para ser promovido como um “luxo sensorial”, com foco em ocasiões especiais ou kits presenteáveis.

E é o premium natural e delicado, com alta percepção de qualidade, suavidade e benefícios dermatológicos. Ele atende consumidores que buscam bem-estar, ingredientes naturais e cuidados com a pele, representando um posicionamento diferenciado no segmento de produtos sustentáveis e de autocuidado.

Esses insights estratégicos indicam caminhos claros de posicionamento e comunicação, permitindo alinhar design, campanhas e canais de venda às percepções e expectativas dos diferentes perfis de consumidores.

